【裁判字號】    89,訴,261
【裁判日期】    890815
【裁判案由】    土地所有權移轉登記
【裁判全文】
臺灣雲林地方法院民事判決  八十九年度訴字第二六一號
    原      告  己○○
                乙○○
                甲○○
                庚○○
                丙○○
                丁○○
                戊○○
    右七人共同
    訴訟代理人  羅裕欽律師  住雲林縣西螺鎮○○路三三九號
    被      告  辛○○      住台北縣永和市○○路○段二七六巷二號
    訴訟代理人  林金陽律師  住雲林縣虎尾鎮○○路○段三九六巷二十七號
    複  代理人  林俊欽律師  住雲林縣虎尾鎮○○路一五一號
右當事人間請求土地所有權移轉登記事件，本院判決如左：
    主    文
原告之訴駁回。
訴訟費用由原告負擔。
    事    實
甲、原告方面：
  一、聲明：
    （一）被告應將座落於雲林縣斗六市○○段一五八地號、地目田、面積二、五０
          一平方公尺土地及同段一五九地號、地目田、面積三、０二七平方公尺土
          地所有權，移轉登記為兩造全體公同共有。
    （二）訴訟費用由被告負擔。
  二、陳述：
    （一）緣兩造之共同被繼承人曾水源於民國（下同）五十四年十月二十二日向案
          外人莊茂男以新台幣（下同）三萬三千三百八十二元購買座落於雲林縣斗
          六市○○○段一八六之六三地號、地目田、面積三三九四平方公尺土地及
          同段一八六之六四地號、地目田、面積二、六０一平方公尺土地所有權全
          部，並以信託之方式，要求案外人莊茂男將上開土地登記在當時年僅十七
          歲之長子即被告辛○○名下。於案外人莊茂男依曾水源指定之被告辛○○
          完成上開土地之所有權移轉登記後，曾水源自始即將上開土地之所有權狀
          自己保管持有，從未曾交付給被告。爾後上開土地於七十三年間經雲林縣
          政府辦理重劃，新登記為雲林縣斗六市○○段一五八地號、地目田、面積
          二、五０一平方公尺土地及同段一五九地號、地目田、面積三、０二七平
          方公尺土地（下稱系爭土地），新換發之系爭土地所有權狀，亦係由曾水
          源以被告受託人之名義向地政機關領取持有，俱未曾交付給被告。
    （二）系爭土地確實為兩造之共同被繼承人曾水源於五十四年十月二十二日向案
          外人莊茂男出資購買，而信託登記在被告下，且無將係增土地贈與被告之
          意思，此一事實可由：系爭土地於五十四年間登記在被告名下，當時被告
          年僅十七歲，衡情根本不可能有經濟能力向他人購買系爭土地，應係由父
          親曾水源出資購買；系爭土地雖自五十四年間名義上登記在被告名下，然
          迄八十九年曾水源死亡之三十五年間，系爭土地事實上均由曾水源管理收
          益，諸如曾水源於於五十四年十月二十二日向案外人莊茂男購買系爭土地
          後，旋即於五十四年十月二十八日以系爭土地向台灣土地銀行抵押借款五
          萬元；系爭土地於七十三年間迭經土地重劃換發新土地所有權狀，亦係由
          曾水源持有新土地所有權狀，被告未曾管理處分過系爭土地，亦未曾持有
          過土地所有權狀。兩造之共同被繼承人曾水源於購買系爭土地之後，於六
          十六年間念及如一直將系爭土地信託登記在被告告名下，恐將引起日後繼
          承人間之糾葛，故要求被告將其受託登記之系爭之土地所有權，移轉登記
          予曾水源之配偶即原告己○○所有。被告當時不敢忤逆父親曾水源之意思
          ，偕同原告己○○委託代書書具系爭土地之買賣所有權移轉契約書，向斗
          六地政事務所送件申請辦理系爭土地之所有權移轉登記。惟事後因被告與
          原告己○○間屬三親等內之親屬，經稅捐稽徵機關通知必需依贈與稅法第
          五條規定繳納鉅額之贈與稅，曾水源及原告己○○當時並無資力繳納上開
          贈與稅，被告亦表示無意願繳納，該案件遂因此遭地政機關駁回。
    （三）詎料，兩造之共同被繼承人曾水源於八十九年一月十九日死亡後，原告曾
          許綿要求被告應將曾水源所有之系爭土地，依繼承之法律關係，將土地所
          有權移轉登記為兩造全體公同共有或合理補償原告等。然被告竟意圖獨佔
          曾水源所有之系爭土地，強稱系爭土地記已登記在伊名下，就是伊所有，
          拒不辦理。尤有甚者，被告明知系爭土地之所有權狀仍為原告己○○持有
          ，竟於八十九年三月一日向斗六地政事務所以爭土地之所有權狀遺失為由
          ，申請將其辦理公告作廢。事經原告己○○知悉，乃出具系爭土地之所有
          權狀之正本，向斗六地政事務所辦理異議程序，致使被告之不法意圖無法
          得逞。然曾水源所有之系爭土地，於其過世後，原告等就此遺產之繼承權
          利，迄今仍為被告辛○○不法侵害中。
    （四）按「繼承，因被繼承人死亡而開始。」「遺產繼承人，除配偶外，依左列
          順序定之：一、直系血親卑親屬。」「同一順序之繼承人有數人時，按人
          數平均繼承。」「繼承人自繼承開始時，除本法另有規定外，承受被繼承
          人財產上之一切權利義務。」「繼承人有數人時，在分割遺產前，各繼承
          人對於遺產全部為公同共有。」「繼承權被侵害者，被害人或其法定代理
          人得請求回復之。」民法第一千一百四十七條、第一千一百三十八條、第
          一千一百四十一條、第一千一百四十八條、第一千一百五十一條、第一千
          一百四十六條第一項分別著有明文。
    （五）曾水源生前除從事農作外，亦多有從事花生及季節性稻穀之買賣，故其於
          購買土地之際，基於某種經濟性之原因，將系爭土地信託登記在被告名下
          ，亦屬常情。反是，曾水源若真係以贈與之意思於五十四年十月二十二日
          將土地登記在被告名下，當不致旋即於五十四年十月二十八日又以系爭土
          地向台灣土地銀行抵押借款五萬元。被告主張曾水源生前曾將座落林內鄉
          ○○○段四八一之二、同段四八五之十五地號、四八一五二、同段四八九
          一之三地號土地贈與原告庚○○、曾重吉，惟由土地登記簿謄本之記載，
          反足佐證曾水源若真有贈與土地之意思，其所有權移轉登記原因應記載「
          贈與」（見被告八十九年七月二十一日準備書狀附表原告曾重吉部分），
          而非如同系爭土地其所有權移轉登記原因卻係記載「買賣」。被告自受
          託登記為系爭土地所有權人開始至曾水源八十九年一月十九日死亡，根本
          未曾占有使用系爭土地，反是均由曾水源及原告己○○夫妻耕作使用，於
          原告曾重吉、庚○○成年後並由該二人協助耕作，所有收益均由曾水源及
          原告己○○夫妻收取使用。被告成家立業後，於曾水源生前並未對父母曾
          水源、己○○二人盡任何人子之孝道，尤以曾水源自七十八年開始因年邁
          多病患有腎結石、高血壓心臟病、慢性阻塞性肺病、主動脈閉鎖不全等疾
          病，至死亡前多次在彰化秀傳醫院、竹山秀傳醫院、台中榮民總醫院住院
          治療，均未曾見被告探望曾水源或支出任何醫藥費用。於曾水源死亡後，
          原告己○○老年失偶，本身亦年邁多病，正值傷痛逾衡，然此時被告竟不
          時與原告己○○爭執曾水源所遺留勞保、農保死亡給付（見被告提出錄音
          帶譯文第五頁第九行以下），苟非被告之行徑傷透原告己○○之心，並引
          起弟妹之不滿，自不會提起本訴。
    （六）被告所提出原告己○○告知被告土地所有權狀已遺失，故被告才向斗六市
          地政事務所申請補發之錄音帶譯文，反足證明被告為財產爭議，處心積慮
          竟對至親之母親為如此電話錄音之行徑，再由本件開庭時被告偕同其子到
          庭應訊，俱未見其二人對母親、祖母即原告己○○有任何招呼，益證被告
          對待至親母親之行徑實令人心寒。
    （七）綜上，系爭土地確實為兩造之共同被繼承人曾水源於五十四年十月二十二
          日向案外人莊茂男出資購買，而信託登記在被告辛○○名下。今曾水源於
          八十九年一月十九日死亡，揆諸上引民法條文之規定，原告等於繼承開始
          後，依法共同繼承曾水源與被告間就系爭土地所為信託契約之權利，爰以
          本訴狀全體共同向被告為終止系爭土地信託契約之意思表示。於系爭土地
          信託契約合法終止後，原告等爰依上引民法第一千一百四十八條、第一千
          一百五十一條、第一千一百四十六條第一項條文為請求權，請求被告依法
          辦理系爭土地所有權為兩造公同共有之移轉登記。
  三、證據：提出土地登記簿謄本、公證書影本、繼承系統表、戶籍謄本、土地所有
            狀、所有權移轉契約書影本、登記聲請書影本、土地登記案件駁回理由
            書等為證。
乙、被告方面：
  一、聲明：
    （一）原告之訴駁回。
    （二）訴訟費用由原告負擔。
  二、陳述：
    （一）緣系爭土地係被告於民國五十四年十月二十二日向訴外人莊茂男購買，此
          有公證書附卷足稽，而非如原告所主張，係兩造之共同被繼承曾水源向訴
          外人莊茂男購買系爭土地，並以信託之方式，將系爭土地登記在被告名下
          ，此從公證書記載之內容及當時並無信託之法律可依，即足證明。再者，
          倘系爭土地係被告之父親曾水源向訴外人莊茂男所購買，曾水源大可將系
          爭土地直接登記在其名下，如此豈不簡單明瞭，何必信託登記在被告名下
          ，再迂迴辦理為全體繼承人公同共有，此顯然與常情不符，另曾水源名下
          尚有四筆不動產、而原告戊○○名下有二筆不動產、庚○○名下亦有二筆
          不動產，其等名下之不動產皆由曾水源贈與而得，此有土地登記簿謄本七
          份足稽，由上述可知，曾水源對於被告辛○○及原告戊○○、庚○○三位
          兒子皆屬生前贈與，並無所謂信託登記情事，故原告之主張委無足採。
    （二）被告於購買系爭土地時，因屬限制行為能力人，故由父親曾水源代為處理
          系爭土地之買賣事宜，此從公證書記載買受人之親權人曾水源即可得知，
          又購買系爭土地時，被告年僅十七歲，故系爭土地之所有權狀皆由父親曾
          水源代為保管，後來被告一直在台北工作，且因尊重父親曾水源，故才未
          向父親曾水源索取土地所有權狀。
    （三）系爭土地係由被告向訴外人莊茂男購買已如前述，雖然購買系爭土地之價
          款由父親曾水源給付，惟此係父親曾水源生前之贈與，否則倘如原告所言
          ，系爭土地係信託登記在被告名下，則必然會於公證書上記載明確，絕不
          可能隻字片語未提，此徵諸一般生活經驗法則自明。
    （四）被告購買系爭土地後即一直在台北工作，因此系爭土地當然交由父親曾水
          源管理收益，此仍鄉間倫理觀念之必然，又父親曾水源向台灣土地銀行抵
          押借款五萬元，而以系爭土地設定抵押，身為子女者豈敢反對，另被告於
          父親曾水源向台灣土地銀行借款時，尚屬限制行為能力人，因此系爭土地
          所有表張權利之文件皆由父親曾水源掌管，被告倘欲反對亦無從反對起。
    （五）原告雖主張被告偕同己○○委託代書書具系爭土地之買賣所有權移轉契約
          書，向斗六地政事務所送件申請辦理系爭土地之所有權移轉登記，惟此顯
          非實在，因被告從未偕同原告己○○委託代書書具系爭土地之買賣所有權
          移轉契約書，此從雲林縣斗六地政事務所土地登記案件駁回理由書，駁回
          理由說明一、記載，補義務人辛○○戶籍資料即可從中得知事情之珠絲馬
          跡，因倘被告確有偕同原告己○○委託代書書具系爭土地之買賣所有權移
          轉契約書，被告焉有不依約補戶籍資料之理，由此可知，原告之主張，顯
          非可採。
    （六）被告一直未向父親曾水源索取系爭土地所有權狀已如前述，嗣後係因父親
          曾水源仙逝，而原告（即被告之母親）己○○告知被告系爭土地之所有權
          狀已遺失，故被告才向斗六市地政事務所申請補發，此仍權利之正常行使
          ，並無可議之處，亦不容原告任意阻擾。
    （七）綜上所述，系爭土地係被告向訴外人莊茂男購買得來，絕非由父親曾水源
          信託登記在被告名下，退而言之，系爭土地之價款雖由父親曾水源給付，
          亦屬生前贈與，而非屬父親曾水源之遺產，因此原告依繼承之法律關係，
          請求被告辦理系爭土地所有權為兩造公同共有之移轉登記，顯無理由。
  三、證據：提出土地登記謄本七份、錄音帶譯文一份（錄音帶未附卷）等為證。
    理    由
一、原告主張：兩造之共同被繼承人曾水源於五十四年十月二十二日向案外人莊茂男
    以三萬三千三百八十二元購買座落於雲林縣斗六市○○○段一八六之六三地號、
    地目田、面積三三九四平方公尺土地及同段一八六之六四地號、地目田、面積二
    、六０一平方公尺土地所有權全部，並以信託之方式，要求案外人莊茂男將上開
    土地登記在當時年僅十七歲之長子即被告辛○○名下。今曾水源於八十九年一月
    十九日死亡，原告等人乃於繼承開始後，依法共同繼承曾水源與被告間就系爭土
    地所為信託契約之權利，並以本訴狀全體共同向被告為終止系爭土地信託契約之
    意思表示。於系爭土地信託契約合法終止後，原告等爰依上引民法第一千一百四
    十八條、第一千一百五十一條、第一千一百四十六條第一項條文為請求權，請求
    被告依法辦理系爭土地所有權為兩造公同共有之移轉登記等情。被告則以：系爭
    土地係由被告向訴外人莊茂男購買已如前述，雖然購買系爭土地之價款由父親曾
    水源給付，惟此係父親曾水源生前之贈與，否則倘如原告所言，系爭土地係信託
    登記在被告名下，則必然會於公證書上記載明確，絕不可能隻字片語未提，此徵
    諸一般生活經驗法則自明；被告購買系爭土地後即一直在台北工作，因此系爭土
    地當然交由父親曾水源管理收益，此仍鄉間倫理觀念之必然，又父親曾水源向台
    灣土地銀行抵押借款五萬元，而以系爭土地設定抵押，身為子女者豈敢反對，另
    被告於父親曾水源向台灣土地銀行借款時，尚屬限制行為能力人，因此系爭土地
    所有表張權利之文件皆由父親曾水源掌管，被告倘欲反對亦無從反對起；被告一
    直未向父親曾水源索取系爭土地所有權狀已如前述，嗣後係因父親曾水源仙逝，
    而原告（即被告之母親）己○○告知被告系爭土地之所有權狀已遺失，故被告才
    向斗六市地政事務所申請補發，此仍權利之正常行使，並無可議之處，亦不容原
    告任意阻擾；退而言之，系爭土地之價款雖由父親曾水源給付，亦屬生前贈與，
    而非屬父親曾水源之遺產，因此原告依繼承之法律關係，請求被告辦理系爭土地
    所有權為兩造公同共有之移轉登記，顯無理由等語置辯。
二、按信託行為，係指委託人授與受託人超過經濟目的之權利，而僅許可其於經濟目
    的範圍內行使權利之法律行為，故信託關係須以當事人間訂有信託契約始可發生
    。而此信託契約又以委託人與受託人間就信託行為之內容意思表示一致為其成立
    要件。（最高法院七十三年度台上字第二三八八號、七十八年度台上字第二四二
    三號、八十三年度台上字第一一○○號判例、判意旨參照）準此，原告主張系爭
    土地係由曾水源信託登記予被告名下，自應由原告等人負舉證證明曾水源與被告
    間就系爭土地有信託契約。
三、經查，系爭土地係於五十四年十月二十二日由以由訴外人莊茂男出賣，並以買賣
    為原因申請移轉登記此有公證書、土地登記簿謄本附卷足稽。徵之，系爭土地買
    賣、移轉登記當時並無信託之法律規範，曾水源與被告間亦無相關信託契約文書
    等證據存在；再佐以系爭土地買賣當時，辛○○僅十七歲，曾水源為其法定代理
    人（親權人）若認曾水源與被告辛○○間，一開始即有信託契約存在，則曾水源
    既有信託契約之觀念且其平常即從事農作物買賣等經濟活動，並非不經世故之人
    ，於系爭土地之買賣、公證過程，衡情應列自己為買受人，以免日後爭執，卻仍
    以被告為買受人，足認原告所稱與一般土地買受者於契約中約定登記於指定第三
    人之常情有間。又原告等人所言系爭土地事實上均由曾水源管理收益，並以系爭
    土地向台灣土地銀行抵押借款五萬元及土地所有權狀，均由曾水源持有新土地所
    有權狀等情，適與父母購買農地贈與子女名下後，因子女在外工作，仍由父母耕
    作處分之情相合，自不能據此為推論被告與曾水源間有信託契約存在。
四、復查，原告自承曾水源於七十八年間即染病，於八十九年一月十九日死亡，其間
    長達十一年，且被告真有原告所言有天虧天倫之行跡，若曾水源與被告間，就系
    爭土地確有信託契約存在，則曾水源顯有足夠之時間辦理終止契約或預留相關證
    據之機會，然卻未見曾水源生前有預留任何相關之書面證據。原告另稱曾水源於
    於六十六年間曾念及如一直將系爭土地信託登記在被告名下，恐將引起日後繼承
    人間之糾葛，故要求被告將其受託登記之系爭之土地所有權，移轉登記等語；然
    曾水源名下尚有四筆不動產，而原告戊○○名下有二筆不動產、庚○○名下亦有
    二筆不動產，原告三人名下之不動產皆由曾水源所購買，為原告所不爭執，並有
    土地登記簿謄本七份足稽；亦見原告所稱曾水源曾預見將引起日後繼承人間之糾
    葛，應屬事後逆推之詞，否則以原告所稱曾水源之經商閱歷與人生經驗，應不會
    反將其餘土地登記在其他兒子名下；足認被告辯稱曾水源對於被告辛○○及原告
    戊○○、庚○○三位兒子所為土地之買受及移轉登記皆本於生前贈與所為，並無
    所謂信託登記情事，應非子虛。
五、末查，原告等人於本院審理時均分別指責被告對父母親不孝，並指摘：「被告成
    家立業後，於曾水源生前並未對父母曾水源、己○○二人盡任何人子之孝道，尤
    以曾水源自七十八年開始因年邁多病患有腎結石、高血壓心臟病、慢性阻塞性肺
    病、主動脈閉鎖不全等疾病，至死亡前多次在彰化秀傳醫院、竹山秀傳醫院、台
    中榮民總醫院住院治療，均未曾見被告探望曾水源或支出任何醫藥費用。於曾水
    源死亡後，原告己○○老年失偶，本身亦年邁多病，正值傷痛逾衡，然此時被告
    竟不時與原告己○○爭執曾水源所遺留勞保、農保死亡給付，：：：苟非被告之
    行徑傷透原告己○○之心，並引起弟妹之不滿，自不會提起本訴。」「再由本件
    開庭時被告偕同其子到庭應訊，俱未見其二人對母親、祖母即原告己○○有任何
    招呼，益證被告對待至親母親之行徑實令人心寒。」第以原告等人所言縱然屬實
    ，因認被造之行為有失為人子女之情義，然原告等人指責之詞，適足反徵原告等
    人係因認被告未孝順父母才不讓被告保有系爭土地，因而衍生本件糾葛。被告之
    行跡固非曾水源生前所願見，然天倫之缺本應由天倫及相關律法濟補，殊難於系
    爭土地移轉登記於被告名下數十年後之今日，以事後兩造間之天倫人情有變化，
    曲認五十四年十月二十二日買賣登記系爭土地當時，曾水源與被告間就系爭土地
    有信託契約存在。
六、綜上所述，原告本於信託及繼承等法律關係，請求被告應將座落於雲林縣斗六市
    ○○段一五八地號、地目田、面積二、五０一平方公尺土地及同段一五九地號、
    地目田、面積三、０二七平方公尺土地所有權，移轉登記為兩造全體公同共有，
    為無理由，應予駁回。
七、本件為判決基礎已臻明確，兩造其餘攻擊防禦方法、聲請調查證據，經審酌後認
    與判決結果不生影響，自毋庸一一論述及調查，併此敘明。
八、據上論結，原告之訴為無理由，依民事訴訟法第七十八條、八十五條第一項前段
    ，判決如主文。
中      華      民      國    八十九    年      八      月     十五     日
                                臺灣雲林地方法院民事第一庭
~B法      官  黃玉清
右為正本係照原本作成
如對本判決上訴，須於判決送達後廿日內向本院提出上訴狀
中      華      民      國    八十九    年      八      月     十五     日
~B法院書記官  韓乾興


司法院資訊處製作；財團法人民間司法改革基金會備份。
